---
title: "🎬 Análisis Exploratorio de Datos"
subtitle: "Dataset: Movies 2026"
author: "Roberto Navera, Andre Pivaral , Jose Sanchez"
date: "`r format(Sys.Date(), '%d de %B de %Y')`"
output:
  html_document:
    theme: flatly
    highlight: tango
    toc: true
    toc_float:
      collapsed: false
      smooth_scroll: true
    toc_depth: 3
    number_sections: true
    code_folding: show
    df_print: paged
---

```{r setup, include=FALSE}
knitr::opts_chunk$set(
  echo = TRUE,
  message = FALSE,
  warning = FALSE,
  fig.align = "center"
)
```

<style>
body {
  font-family: 'Segoe UI', Tahoma, Geneva, Verdana, sans-serif;
}

h1, h2, h3 {
  color: #2c3e50;
}

.info-box {
  background: linear-gradient(135deg, #667eea 0%, #764ba2 100%);
  color: white;
  padding: 20px;
  border-radius: 10px;
  margin: 20px 0;
  box-shadow: 0 4px 6px rgba(0,0,0,0.1);
}

.metric-card {
  background: #f8f9fa;
  border-left: 4px solid #3498db;
  padding: 15px;
  margin: 10px 0;
  border-radius: 0 8px 8px 0;
}

.warning-box {
  background: #fff3cd;
  border-left: 4px solid #ffc107;
  padding: 15px;
  margin: 10px 0;
  border-radius: 0 8px 8px 0;
}

.success-box {
  background: #d4edda;
  border-left: 4px solid #28a745;
  padding: 15px;
  margin: 10px 0;
  border-radius: 0 8px 8px 0;
}
</style>

---

<div class="info-box">
<h2 style="color: white; margin-top: 0;">Resumen del Proyecto</h2>
<p>Este documento presenta un analisis exploratorio completo del dataset <strong>movies_2026.csv</strong>, incluyendo estructura, dimensiones, estadisticas descriptivas y deteccion de valores faltantes.</p>
</div>

---

# Carga de Datos

```{r carga-datos}
datos <- read.csv("movies_2026.csv", fileEncoding = "UTF-8")
```

<div class="success-box">
<strong>Datos cargados exitosamente</strong>
</div>

---

# Estructura del Dataset

```{r estructura}
str(datos)
```

## Tabla de Estructura

```{r tabla-estructura}
tabla_estructura <- data.frame(
  Variable = names(datos),
  Tipo_de_dato = sapply(datos, class),
  row.names = NULL
)

knitr::kable(tabla_estructura, caption = "Variables y sus Tipos de Datos")
```

---

# Dimensiones del Dataset

```{r dimensiones}
dim(datos)
```

<div class="metric-card">
<h3 style="margin-top: 0;">Metricas del Dataset</h3>

```{r tabla-dimensiones}
dimensiones <- data.frame(
  Metrica = c("Total de Filas (Observaciones)", "Total de Columnas (Variables)"),
  Valor = c(dim(datos)[1], dim(datos)[2])
)

knitr::kable(dimensiones)
```
</div>

---

# Resumen Estadistico General

```{r resumen}
summary(datos)
```

## Tabla de Resumen Detallado

```{r tabla-resumen}
vars_numericas <- datos[, sapply(datos, is.numeric), drop = FALSE]

if(ncol(vars_numericas) > 0) {
  resumen_stats <- data.frame(
    Variable = names(vars_numericas),
    Minimo = sapply(vars_numericas, min, na.rm = TRUE),
    Q1 = sapply(vars_numericas, quantile, probs = 0.25, na.rm = TRUE),
    Mediana = sapply(vars_numericas, median, na.rm = TRUE),
    Media = round(sapply(vars_numericas, mean, na.rm = TRUE), 2),
    Q3 = sapply(vars_numericas, quantile, probs = 0.75, na.rm = TRUE),
    Maximo = sapply(vars_numericas, max, na.rm = TRUE),
    row.names = NULL
  )
  
  knitr::kable(resumen_stats, caption = "Estadisticas Descriptivas - Variables Numericas")
}
```

---

# Vista Previa de los Datos

```{r primeras-filas}
knitr::kable(head(datos), caption = "Primeras 6 Filas del Dataset")
```

---

# Tipos de Datos por Variable

```{r tipos-datos}
tabla_tipos <- data.frame(
  Num = 1:ncol(datos),
  Variable = names(datos),
  Tipo_de_Dato = sapply(datos, class),
  Categoria = ifelse(sapply(datos, is.numeric), "Numerica", 
                     ifelse(sapply(datos, is.character), "Categorica", 
                            ifelse(sapply(datos, is.logical), "Logica", "Otro"))),
  row.names = NULL
)

knitr::kable(tabla_tipos, caption = "Clasificacion de Variables")
```

---

# Valores Faltantes

```{r valores-faltantes}
faltantes <- data.frame(
  Variable = names(datos),
  Valores_Faltantes = colSums(is.na(datos)),
  Porcentaje = round(colSums(is.na(datos)) / nrow(datos) * 100, 2),
  row.names = NULL
)

faltantes$Estado <- ifelse(faltantes$Valores_Faltantes == 0, "Completo", 
                           ifelse(faltantes$Porcentaje < 5, "Pocos NA", "Revisar"))

knitr::kable(faltantes, caption = "Analisis de Valores Faltantes")
```

<div class="warning-box">
<strong>Nota:</strong> Revisa las variables con valores faltantes antes de realizar analisis estadisticos o modelos predictivos.
</div>

---

# Ejercicio 3  

### Variables cuantitativas

Se analizaron las variables **budget, revenue, runtime, popularity y voteAvg** mediante histogramas, boxplots y la prueba de Lilliefors.

```{r}
library(tidyverse)
library(nortest)

# Usar el objeto datos ya cargado

vars_cuant <- c("budget", "revenue", "runtime", "popularity", "voteAvg")

for (var in vars_cuant) {
  hist(datos[[var]], main = paste("Histograma de", var),
       xlab = var, col = "skyblue", border = "white")
  
  boxplot(datos[[var]], main = paste("Boxplot de", var),
          horizontal = TRUE, col = "tomato")
  
  lillie.test(na.omit(datos[[var]]))
}
```

**Conclusión:**  
Ninguna de las variables cuantitativas sigue una distribución normal (*p* < 0.05 en todos los casos).  
Las variables **budget, revenue y popularity** presentan fuerte asimetría positiva y múltiples valores atípicos, mientras que **runtime** y **voteAvg** muestran menor dispersión, pero también se alejan de la normalidad.

---

### Variables cualitativas

Se generaron tablas de frecuencia para **originalLanguage** y **releaseYear**.

```{r}
vars_cual <- c("originalLanguage", "releaseYear")

frecuencias <- lapply(vars_cual, function(v) {
  datos %>%
    count(.data[[v]]) %>%
    arrange(desc(n))
})

names(frecuencias) <- vars_cual
frecuencias
```

**Conclusión:**  
El idioma **inglés** domina ampliamente el conjunto de datos.  
La mayor concentración de películas corresponde a los años **2025 y 2026**, evidenciando un sesgo hacia producciones recientes.

---

# Ejercicio 4  

### 4.1 Películas con mayor presupuesto

```{r}
top_10_budget <- datos[order(-datos$budget), c("title", "budget")][1:10, ]
top_10_budget
```

Las películas con mayor presupuesto pertenecen principalmente a **grandes franquicias**, lo que refleja altas inversiones en producciones de alto impacto comercial.

---

### 4.2 Películas con mayores ingresos

```{r}
top_10_revenue <- datos[order(-datos$revenue), c("title", "revenue")][1:10, ]
top_10_revenue
```

Los mayores ingresos corresponden a películas icónicas como *Avatar* y *Avengers*, confirmando que el éxito comercial se concentra en pocas producciones.

---

### 4.3 Película con más votos

```{r}
mas_votos <- datos[which.max(datos$voteCount), c("title", "voteCount")]
mas_votos
```

La película con más votos es **Inception**, indicando alta popularidad y alcance entre los usuarios.

---

### 4.4 Película con menos votos

```{r}
menos_votos <- datos %>% 
  filter(voteCount > 0) %>% 
  arrange(voteCount) %>% 
  select(title, voteCount) %>% 
  head(1)

menos_votos
```

La película con menos votos presenta mínima visibilidad, más que una evaluación negativa representativa.

---

### 4.5 Películas por año

```{r}
peliculas_por_anio <- datos %>%
  count(releaseYear) %>%
  arrange(desc(n))

peliculas_por_anio
```

```{r}
ggplot(peliculas_por_anio, aes(x = factor(releaseYear), y = n)) +
  geom_bar(stat = "identity") +
  theme(axis.text.x = element_text(angle = 90, hjust = 1)) +
  labs(
    title = "Cantidad de películas por año",
    x = "Año",
    y = "Número de películas"
  )
```

El año con mayor número de películas registradas es **2025**, seguido por **2026**, lo que confirma una mayor producción cinematográfica en años recientes.

---

## 4.6. Analisis de Generos Cinematograficos

### Pregunta

Cual es el genero principal de las 20 peliculas mas recientes? Cual es el genero principal que predomina en el conjunto de datos? Representelo usando un grafico. A que genero principal pertenecen las peliculas mas largas?

### Respuesta

```{r pregunta-4-6, echo=TRUE}
library(lubridate)
library(dplyr)
library(ggplot2)

# Extraer genero principal (usar el objeto datos ya cargado)
movies <- datos
movies$genero_principal <- sapply(strsplit(movies$genres, "\\|"), 
                                  function(x) ifelse(length(x) > 0 && x[1] != "", x[1], NA))

# a) Genero de las 20 peliculas mas recientes
top20_recientes <- movies %>% 
  arrange(desc(releaseDate)) %>% 
  head(20)

genero_recientes <- sort(table(top20_recientes$genero_principal), decreasing = TRUE)
print("Generos en las 20 peliculas mas recientes:")
print(genero_recientes)

# b) Genero predominante en el dataset
genero_dataset <- sort(table(movies$genero_principal), decreasing = TRUE)
print("Top 10 generos en el dataset completo:")
print(head(genero_dataset, 10))

# c) Genero de peliculas mas largas
top_largas <- movies %>% 
  filter(runtime > 0) %>%
  arrange(desc(runtime)) %>%
  head(20)

genero_largas <- sort(table(top_largas$genero_principal), decreasing = TRUE)
print("Generos en las 20 peliculas mas largas:")
print(genero_largas)
```

**Explicacion:**

- **Peliculas mas recientes:** En las 20 peliculas mas recientes del dataset, predominan generos como **Drama**, **Animation** y **Comedy**, reflejando las tendencias actuales de produccion cinematografica que favorecen contenido dramatico y animado.

- **Genero predominante en el dataset:** El analisis completo revela que **Drama** es el genero principal mas frecuente en todo el conjunto de datos, seguido por **Comedy** y **Action**. Esto indica que las producciones dramaticas han sido historicamente las mas populares en la industria cinematografica.

- **Peliculas mas largas:** Las peliculas con mayor duracion (runtime) pertenecen principalmente a generos como **Drama**, **Documentary** y **History**. Estos generos tipicamente requieren mayor tiempo para desarrollar narrativas complejas o presentar contenido historico/documental detallado.

```{r grafico-4-6, echo=TRUE, fig.width=12, fig.height=10, fig.show="hold", results="hide"}
layout(matrix(c(1,2,3,4), nrow = 2, byrow = TRUE))

# Grafico 1: Top 10 generos en el dataset
top10_generos <- head(genero_dataset, 10)
barplot(top10_generos,
        las = 2, col = "steelblue", 
        main = "Top 10 Generos Principales en el Dataset",
        ylab = "Cantidad de Peliculas", cex.names = 0.8)

# Grafico 2: Generos en peliculas recientes
barplot(genero_recientes,
        las = 2, col = "coral",
        main = "Generos en las 20 Peliculas Mas Recientes",
        ylab = "Cantidad", cex.names = 0.8)

# Grafico 3: Generos en peliculas largas
barplot(genero_largas,
        las = 2, col = "mediumseagreen",
        main = "Generos en las 20 Peliculas Mas Largas",
        ylab = "Cantidad", cex.names = 0.8)

# Grafico 4: Comparacion porcentual
generos_top5 <- head(genero_dataset, 5)
pie(generos_top5, col = rainbow(5),
    main = "Distribucion de los Top 5 Generos")
```

---

## 4.7. Generos con Mayores Ganancias

### Pregunta

Las peliculas de que genero principal obtuvieron mayores ganancias?

### Respuesta

```{r pregunta-4-7, echo=TRUE}
# Calcular ganancias
movies$ganancia <- movies$revenue - movies$budget

# Analisis por genero
genero_ganancias <- movies %>%
  filter(ganancia > 0, !is.na(genero_principal)) %>%
  group_by(genero_principal) %>%
  summarise(
    ganancia_total = sum(ganancia, na.rm = TRUE),
    ganancia_promedio = mean(ganancia, na.rm = TRUE),
    n_peliculas = n()
  ) %>%
  arrange(desc(ganancia_total))

print("Top 10 generos con mayores ganancias totales:")
print(head(genero_ganancias, 10))

# Ganancias promedio (minimo 10 peliculas)
genero_ganancias_prom <- genero_ganancias %>%
  filter(n_peliculas >= 10) %>%
  arrange(desc(ganancia_promedio))

print("Top 10 generos con mayores ganancias promedio (minimo 10 peliculas):")
print(head(genero_ganancias_prom, 10))
```

**Explicacion:**

El analisis de rentabilidad cinematografica revela dos perspectivas importantes:

1. **Ganancias Totales:** Los generos **Action**, **Adventure** y **Science Fiction** lideran en ganancias totales acumuladas. Esto se debe a que estas peliculas suelen tener presupuestos elevados y generan ingresos masivos en taquilla, especialmente las grandes producciones de Hollywood.

2. **Ganancias Promedio:** Al considerar la ganancia promedio por pelicula, generos como **Animation** y **Family** muestran un rendimiento excepcional, indicando que cada pelicula de estos generos tiene un retorno de inversion mas consistente y predecible.

3. **Analisis de Eficiencia:** Los generos de bajo presupuesto como **Horror** frecuentemente muestran excelentes ratios de rentabilidad, aunque sus ganancias absolutas sean menores.

```{r grafico-4-7, echo=TRUE, fig.width=12, fig.height=6, fig.show="hold", results="hide"}
layout(matrix(c(1,2), nrow = 1))

# Grafico de ganancias totales
top10_ganancias <- head(genero_ganancias, 10)
barplot(top10_ganancias$ganancia_total / 1e9, 
        names.arg = top10_ganancias$genero_principal,
        las = 2, col = "darkgreen",
        main = "Top 10 Generos - Ganancia Total",
        ylab = "Ganancia (Miles de Millones $)",
        cex.names = 0.7)

# Grafico de ganancias promedio
top10_gan_prom <- head(genero_ganancias_prom, 10)
barplot(top10_gan_prom$ganancia_promedio / 1e6,
        names.arg = top10_gan_prom$genero_principal,
        las = 2, col = "gold",
        main = "Top 10 Generos - Ganancia Promedio\n(Minimo 10 peliculas)",
        ylab = "Ganancia Promedio (Millones $)",
        cex.names = 0.7)
```

---

## 4.8. Influencia de la Cantidad de Actores

### Pregunta

La cantidad de actores influye en los ingresos de las peliculas? Se han hecho peliculas con mas actores en los ultimos anios?

### Respuesta

```{r pregunta-4-8, echo=TRUE}
# Correlacion cantidad de actores vs ingresos
cor_actores_revenue <- cor(movies$actorsAmount, movies$revenue, use = "complete.obs")
print(paste("Correlacion entre cantidad de actores e ingresos:", 
            round(cor_actores_revenue, 4)))

# Tendencia de actores por anio
actores_por_anio <- movies %>%
  filter(releaseYear >= 1990, actorsAmount > 0) %>%
  group_by(releaseYear) %>%
  summarise(
    promedio_actores = mean(actorsAmount, na.rm = TRUE),
    mediana_actores = median(actorsAmount, na.rm = TRUE),
    n_peliculas = n()
  ) %>%
  arrange(releaseYear)

print("Promedio de actores en los ultimos 10 anios:")
print(tail(actores_por_anio, 10))

# Test de tendencia
modelo_tendencia <- lm(promedio_actores ~ releaseYear, data = actores_por_anio)
print("Analisis de tendencia temporal:")
print(summary(modelo_tendencia)$coefficients)
```

**Explicacion:**

1. **Influencia en Ingresos:** Existe una correlacion **positiva moderada** entre la cantidad de actores y los ingresos de las peliculas. Peliculas con elencos mas grandes tienden a generar mayores ingresos, posiblemente debido a:
   - Mayor poder de convocatoria (multiples estrellas atraen diferentes audiencias)
   - Producciones de mayor presupuesto que pueden contratar mas actores
   - Narrativas mas complejas que requieren mas personajes

2. **Tendencia Temporal:** El analisis muestra que **si se han incrementado** la cantidad de actores en peliculas recientes. Esto puede deberse a:
   - Peliculas de franquicias y universos compartidos (Marvel, DC)
   - Mayor capacidad de produccion y presupuestos
   - Tendencia a crear peliculas "corales" con multiples protagonistas

```{r grafico-4-8, echo=TRUE, fig.width=12, fig.height=6, fig.show="hold", results="hide"}
layout(matrix(c(1,2), nrow = 1))

# Grafico de dispersion: Actores vs Ingresos
plot(movies$actorsAmount, movies$revenue / 1e6,
     xlab = "Cantidad de Actores", 
     ylab = "Ingresos (Millones de Dolares)",
     main = paste0("Relacion Actores vs Ingresos\nCorrelacion: ", round(cor_actores_revenue, 3)),
     pch = 16, col = rgb(0, 0, 1, 0.3), cex = 0.8)
abline(lm(revenue ~ actorsAmount, data = movies), col = "red", lwd = 2)

# Grafico de tendencia temporal
plot(actores_por_anio$releaseYear, actores_por_anio$promedio_actores,
     type = "b", lwd = 2, col = "darkblue", pch = 16,
     xlab = "Anio de Estreno", 
     ylab = "Promedio de Actores por Pelicula",
     main = "Evolucion de la Cantidad de Actores\nen Peliculas (1990-2026)")
abline(lm(promedio_actores ~ releaseYear, data = actores_por_anio), 
       col = "red", lwd = 2, lty = 2)
grid()
```

---

## 4.9. Influencia del Genero del Reparto

### Pregunta

Es posible que la cantidad de hombres y mujeres en el reparto influya en la popularidad y los ingresos de las peliculas?

### Respuesta

```{r pregunta-4-9, echo=TRUE}
# Calcular correlaciones
cor_mujeres_pop <- cor(movies$castWomenAmount, movies$popularity, use = "complete.obs")
cor_hombres_pop <- cor(movies$castMenAmount, movies$popularity, use = "complete.obs")
cor_mujeres_rev <- cor(movies$castWomenAmount, movies$revenue, use = "complete.obs")
cor_hombres_rev <- cor(movies$castMenAmount, movies$revenue, use = "complete.obs")

# Tabla de correlaciones
tabla_correlaciones <- data.frame(
  Variable = c("Cantidad de Mujeres", "Cantidad de Hombres"),
  Popularidad = c(round(cor_mujeres_pop, 4), round(cor_hombres_pop, 4)),
  Ingresos = c(round(cor_mujeres_rev, 4), round(cor_hombres_rev, 4))
)

print("Correlaciones del genero del reparto:")
knitr::kable(tabla_correlaciones)

# Analisis adicional: ratio de genero
movies$ratio_mujeres <- movies$castWomenAmount / (movies$castWomenAmount + movies$castMenAmount)
movies$ratio_mujeres[is.nan(movies$ratio_mujeres)] <- 0

cor_ratio_pop <- cor(movies$ratio_mujeres, movies$popularity, use = "complete.obs")
cor_ratio_rev <- cor(movies$ratio_mujeres, movies$revenue, use = "complete.obs")

print(paste("Correlacion ratio de mujeres vs Popularidad:", round(cor_ratio_pop, 4)))
print(paste("Correlacion ratio de mujeres vs Ingresos:", round(cor_ratio_rev, 4)))
```

**Explicacion:**

El analisis revela patrones interesantes sobre la composicion de genero en los elencos:

1. **Influencia en Popularidad:** Tanto la cantidad de mujeres como de hombres muestran correlaciones **positivas** con la popularidad. Esto sugiere que tener elencos mas grandes (independientemente del genero) se asocia con mayor popularidad, probablemente debido a mayor poder de convocatoria.

2. **Influencia en Ingresos:** Similar al caso de popularidad, ambas variables muestran correlacion positiva con los ingresos. Sin embargo, historicamente las peliculas con mayor cantidad de actores masculinos han tendido a generar mayores ingresos, reflejando patrones tradicionales de la industria.

3. **Balance de Genero:** El analisis del ratio de mujeres en el reparto puede revelar si existe una tendencia hacia mayor equidad de genero en producciones recientes y si esto afecta el desempenio comercial.

4. **Conclusion:** **Si es posible** que la composicion de genero del reparto influya, pero el efecto parece estar mas relacionado con el tamanio total del elenco que con el balance especifico de genero.

```{r grafico-4-9, echo=TRUE, fig.width=12, fig.height=10, fig.show="hold", results="hide"}
layout(matrix(c(1,2,3,4), nrow = 2, byrow = TRUE))

# Mujeres vs Popularidad
plot(movies$castWomenAmount, movies$popularity,
     xlab = "Mujeres en el Reparto",
     ylab = "Popularidad",
     main = paste0("Mujeres vs Popularidad\nCorrelacion: ", round(cor_mujeres_pop, 3)),
     pch = 16, col = rgb(1, 0, 0, 0.3))
abline(lm(popularity ~ castWomenAmount, data = movies), col = "darkred", lwd = 2)

# Hombres vs Popularidad
plot(movies$castMenAmount, movies$popularity,
     xlab = "Hombres en el Reparto",
     ylab = "Popularidad",
     main = paste0("Hombres vs Popularidad\nCorrelacion: ", round(cor_hombres_pop, 3)),
     pch = 16, col = rgb(0, 0, 1, 0.3))
abline(lm(popularity ~ castMenAmount, data = movies), col = "darkblue", lwd = 2)

# Mujeres vs Ingresos
plot(movies$castWomenAmount, movies$revenue / 1e6,
     xlab = "Mujeres en el Reparto",
     ylab = "Ingresos (Millones de Dolares)",
     main = paste0("Mujeres vs Ingresos\nCorrelacion: ", round(cor_mujeres_rev, 3)),
     pch = 16, col = rgb(1, 0, 0, 0.3))
abline(lm(revenue ~ castWomenAmount, data = movies), col = "darkred", lwd = 2)

# Hombres vs Ingresos
plot(movies$castMenAmount, movies$revenue / 1e6,
     xlab = "Hombres en el Reparto",
     ylab = "Ingresos (Millones de Dolares)",
     main = paste0("Hombres vs Ingresos\nCorrelacion: ", round(cor_hombres_rev, 3)),
     pch = 16, col = rgb(0, 0, 1, 0.3))
abline(lm(revenue ~ castMenAmount, data = movies), col = "darkblue", lwd = 2)
```

---

## 4.10. Directores de Peliculas Mejor Calificadas

### Pregunta

Quienes son los directores que hicieron las 20 peliculas mejor calificadas?

### Respuesta

```{r pregunta-4-10, echo=TRUE}
# Filtrar peliculas con suficientes votos y calificacion valida
top20_calificadas <- movies %>%
  filter(voteCount >= 100, voteAvg > 0, director != "") %>%
  arrange(desc(voteAvg)) %>%
  head(20)

# Mostrar las peliculas
print("Top 20 peliculas mejor calificadas:")
tabla_top20 <- top20_calificadas %>%
  select(title, director, voteAvg, voteCount, releaseYear) %>%
  arrange(desc(voteAvg))

# Contar directores
directores_top <- sort(table(top20_calificadas$director), decreasing = TRUE)
print("Directores con mas peliculas en el Top 20:")
print(directores_top)

# Analisis adicional: directores mas prolificos
directores_stats <- movies %>%
  filter(director != "") %>%
  group_by(director) %>%
  summarise(
    n_peliculas = n(),
    calificacion_promedio = mean(voteAvg[voteAvg > 0], na.rm = TRUE),
    votos_promedio = mean(voteCount[voteCount > 0], na.rm = TRUE)
  ) %>%
  filter(n_peliculas >= 5, !is.na(calificacion_promedio)) %>%
  arrange(desc(calificacion_promedio))

print("Top 10 directores por calificacion promedio (minimo 5 peliculas):")
knitr::kable(head(directores_stats, 10)) 
```

**Explicacion:**

El analisis de las peliculas mejor calificadas revela informacion valiosa sobre la excelencia cinematografica:

1. **Directores Destacados:** Los directores que aparecen en el Top 20 de peliculas mejor calificadas representan lo mejor del cine mundial. Algunos directores pueden tener multiples peliculas en esta lista, lo que indica consistencia en la calidad de su trabajo.

2. **Caracteristicas Comunes:** Las peliculas mejor calificadas suelen compartir:
   - Narrativas solidas y bien ejecutadas
   - Alto nivel de produccion tecnica
   - Actuaciones memorables
   - Impacto cultural o artistico significativo

3. **Diversidad de Generos:** Aunque Drama tiende a dominar entre las peliculas mejor calificadas, tambien encontramos representacion de otros generos como Crime, Biography y Thriller, demostrando que la excelencia cinematografica trasciende categorias.

4. **Validacion por Audiencia:** El requisito de al menos 100 votos asegura que las calificaciones reflejan un consenso amplio, no solo opiniones aisladas.

```{r grafico-4-10, echo=TRUE, fig.width=12, fig.height=10, fig.show="hold", results="hide"}
layout(matrix(c(1,2), nrow = 2))

# Limpiar titulos para evitar error de multibyte string
titulos_limpios <- iconv(top20_calificadas$title[1:15], from = "", to = "UTF-8", sub = "?")
titulos_limpios <- substr(titulos_limpios, 1, 25)
titulos_limpios <- gsub("[^\x20-\x7E]", "?", titulos_limpios)

# Grafico 1: Top 15 peliculas mejor calificadas
barplot(top20_calificadas$voteAvg[1:15],
        names.arg = titulos_limpios,
        las = 2, col = "purple",
        main = "Top 15 Peliculas Mejor Calificadas",
        ylab = "Calificacion Promedio (0-10)",
        cex.names = 0.65, ylim = c(0, 10))
abline(h = 8, col = "red", lty = 2, lwd = 2)
text(5, 8.3, "Calificacion 8.0", col = "red")

# Grafico 2: Directores en el Top 20
if(length(directores_top) > 0) {
  nombres_directores <- iconv(names(directores_top), from = "", to = "UTF-8", sub = "?")
  nombres_directores <- gsub("[^\x20-\x7E]", "?", nombres_directores)
  barplot(directores_top, names.arg = nombres_directores,
          las = 2, col = "orange",
          main = "Directores con Peliculas en el Top 20",
          ylab = "Cantidad de Peliculas",
          cex.names = 0.7)
}
```

## 4.11 ¿Cómo se correlacionan los presupuestos con los ingresos?
Los presupuestos tienen una correlación significativa con los ingresos

Explicación: Tanto la correlación calculada como la gráfica muestran una tendencia clara entre el presupuesto y la rentabilidad de una película
```{r}
# Correlacion
cor_budget_revenue <- cor(datos$budget, datos$revenue, use = "complete.obs")
cor_budget_revenue
ggplot(datos, aes(x = budget)) +
  geom_histogram(bins = 30, fill = "steelblue", alpha = 0.7) +
  labs(title = "Distribucion del Presupuesto", x = "Presupuesto", y = "Frecuencia")

ggplot(datos, aes(x = revenue)) +
  geom_histogram(bins = 30, fill = "darkgreen", alpha = 0.7) +
  labs(title = "Distribucion de Ingresos", x = "Ingresos", y = "Frecuencia")
ggplot(datos, aes(x = budget, y = revenue)) +
  geom_point(alpha = 0.6) +
  geom_smooth(method = "lm", se = FALSE, color = "red") +
  labs(
    title = "Presupuesto vs Ingresos",
    x = "Presupuesto",
    y = "Ingresos"
  )

```

## 4.12 Se asocian ciertos meses con mejores ingresos?
Algunos meses tienden a tener mejores ingresos que otros, en Particular Junio, Mayo y Julio

Explicación: Las graficas de cajas estan un poco más arriba del resto durante estos meses y tienen promedios mas altos
```{r}
datos <- datos %>%
  mutate(
    releaseDate = as.Date(releaseDate),
    releaseMonth = month(releaseDate, label = TRUE)
  )

ggplot(datos, aes(x = releaseMonth, y = revenue)) +
  geom_boxplot(fill = "orange", alpha = 0.7) +
  labs(
    title = "Ingresos segun mes de lanzamiento",
    x = "Mes",
    y = "Ingresos"
  )

```

## 4.13 Mejores meses y cantidad promedio de películas
Los meses de Diciembre, Noviembre y Enero lanzan la mayor cantidad de películas en promedio, pero los meses más rentables en promedio son Junio, Mayo y Julio

Explicación: las gráficas de barras muestran una diferencia significativa en estos meses, tanto en la cantidad y en la rentabilidad
```{r}
resumen_mensual <- datos %>%
  group_by(releaseMonth) %>%
  summarise(
    ingreso_promedio = mean(revenue, na.rm = TRUE),
    peliculas_lanzadas = n()
  )

resumen_mensual
ggplot(resumen_mensual, aes(x = releaseMonth, y = ingreso_promedio)) +
  geom_col(fill = "purple", alpha = 0.7) +
  labs(
    title = "Ingreso promedio por mes de lanzamiento",
    x = "Mes",
    y = "Ingreso promedio"
  )

```

## 4.14 ¿Cómo se correlacionan las calificaciones con los ingresos?
Las calificaciones parecen tener una leve correlación con los ingresos

Explicación: la regresión y la distribución muestran un pequeño sesgo a favor del ingreso cuando hay mejores calificaciones, aunque no es tan significativa
```{r}
cor_votos_ingresos <- cor(datos$voteAvg, datos$revenue, use = "complete.obs")
cor_votos_ingresos
ggplot(datos, aes(x = voteAvg, y = revenue)) +
  geom_point(alpha = 0.6) +
  geom_smooth(method = "lm", se = FALSE, color = "blue") +
  labs(
    title = "Calificacion promedio vs Ingresos",
    x = "Calificacion promedio",
    y = "Ingresos"
  )

```

## 4.15 Videos promocionales y páginas oficiales
La presencia de páginas promocionales se relaciona mejor con un alto ingreso promedio comparado con los videos promocionales

Explicación: Las proporciones de los ingresos en comparación favorecen las páginas por encima de los videos promocionales
```{r}
datos %>%
  group_by(video) %>%
  summarise(
    ingreso_promedio = mean(revenue, na.rm = TRUE),
    total_peliculas = n()
  )
ggplot(datos, aes(x = video, y = revenue)) +
  geom_boxplot(fill = "cyan", alpha = 0.7) +
  labs(
    title = "Ingresos segun presencia de videos promocionales",
    x = "Video promocional",
    y = "Ingresos"
  )
datos %>%
  mutate(tiene_homepage = ifelse(homePage == "", "No", "Si")) %>%
  group_by(tiene_homepage) %>%
  summarise(ingreso_promedio = mean(revenue, na.rm = TRUE))

```

## 4.16 Popularidad del elenco vs taquilla
La popularidad promedio del elenco parece tener poca relación con el éxito de la taquilla

Explicación: Ni la correlación ni la gráfica muestran una tendencia clara en favor del ingreso a medida que la popularidad promedio del elenco aumenta
```{r}
datos$actorsPopularityMean <- sapply(datos$actorsPopularity, function(x) {
  if (is.na(x) | x == "") return(NA)
  mean(as.numeric(unlist(strsplit(x, "\\|"))), na.rm = TRUE)
})

cor(datos$actorsPopularityMean, datos$revenue, use = "complete.obs")
ggplot(datos, aes(x = actorsPopularityMean, y = revenue)) +
  geom_point(alpha = 0.6, color = "#8e44ad") +
  geom_smooth(method = "lm", se = FALSE, color = "red") +
  labs(
    title = "Popularidad del Elenco vs Ingresos",
    x = "Popularidad del Elenco",
    y = "Ingresos"
  ) +
  theme_minimal()

```

# PREGUNTAS EXTRAS

## ¿Qué tan eficiente es cada género en términos de retorno de inversión (ROI)?
Horror y Comedy son las más rentables
Explicación: son las que tienen el ingreso más alto relativo a su presupuesto, posiblemente sean los géneros más faciles de gustar a la audiencia
```{r}
# Calcular ROI
movies$ROI <- (movies$revenue - movies$budget) / movies$budget

roi_genero <- movies %>%
  filter(budget > 0, revenue > 0, !is.na(genero_principal)) %>%
  group_by(genero_principal) %>%
  summarise(
    ROI_promedio = mean(ROI, na.rm = TRUE),
    peliculas = n()
  ) %>%
  filter(peliculas >= 10) %>%
  arrange(desc(ROI_promedio))

knitr::kable(head(roi_genero, 10),
             caption = "Top 10 Géneros con Mayor Retorno de Inversión (ROI)")
ggplot(head(roi_genero, 10),
       aes(x = reorder(genero_principal, ROI_promedio),
           y = ROI_promedio)) +
  geom_col(fill = "darkred", alpha = 0.8) +
  coord_flip() +
  labs(
    title = "Top 10 Géneros Más Eficientes (ROI)",
    x = "Género",
    y = "ROI Promedio"
  )

```

## ¿Las películas más largas son realmente mejor calificadas?
No parece haber una relación claramente significativa con la duración y la calificación
Explicación: El valor de correlación es bajo y la gráfica no muestra una tendencia visible, parece más bien que son otros factores los que afectan estas variables
```{r}
cor_runtime_rating <- cor(movies$runtime, movies$voteAvg,
                          use = "complete.obs")

cor_runtime_rating
ggplot(movies, aes(x = runtime, y = voteAvg)) +
  geom_point(alpha = 0.4, color = "steelblue") +
  geom_smooth(method = "lm", se = FALSE, color = "red") +
  labs(
    title = paste("Duración vs Calificación Promedio\nCorrelación:",
                  round(cor_runtime_rating, 3)),
    x = "Duración (minutos)",
    y = "Calificación Promedio"
  )

```

## ¿Influye el idioma original en los ingresos y la popularidad?
Algunos idiomas como en, zh, y cn, son consistentemente más rentables y populares que el resto.
Explicación: despues de calcular el ingreso y popularidad promedio distribuido por idioma se notan diferencias claras y significativas entre idiomas originales. 
```{r}
idioma_stats <- movies %>%
  filter(originalLanguage != "") %>%
  group_by(originalLanguage) %>%
  summarise(
    ingreso_promedio = mean(revenue, na.rm = TRUE),
    popularidad_promedio = mean(popularity, na.rm = TRUE),
    peliculas = n()
  ) %>%
  filter(peliculas >= 20) %>%
  arrange(desc(ingreso_promedio))

knitr::kable(head(idioma_stats, 10),
             caption = "Idiomas con Mayores Ingresos Promedio")
ggplot(head(idioma_stats, 10),
       aes(x = reorder(originalLanguage, ingreso_promedio),
           y = ingreso_promedio / 1e6)) +
  geom_col(fill = "darkgreen", alpha = 0.8) +
  coord_flip() +
  labs(
    title = "Ingresos Promedio por Idioma Original",
    x = "Idioma",
    y = "Ingreso Promedio (Millones USD)"
  )

```

## ¿Las productoras más frecuentes son también las más rentables?
La cantidad de producciones no esta relacionada con la rentabilidad promedio por película
Explicación: la correlación calculada es mínima y la gráfica no muestra una tendencia clara a favor de una correlación
```{r}
# Extraer productora principal
movies$productora_principal <- datos$productionCompany

productoras_stats <- movies %>%
  filter(productora_principal != "", !is.na(productora_principal)) %>%
  group_by(productora_principal) %>%
  summarise(
    peliculas = n(),
    ingreso_promedio = mean(revenue, na.rm = TRUE)
  ) %>%
  filter(peliculas >= 10) %>%
  arrange(desc(peliculas))

knitr::kable(head(productoras_stats, 10),
             caption = "Productoras Más Frecuentes")
ggplot(head(productoras_stats, 10),
       aes(x = reorder(productora_principal, peliculas),
           y = peliculas)) +
  geom_col(fill = "purple", alpha = 0.8) +
  coord_flip() +
  labs(
    title = "Top 10 Productoras por Cantidad de Películas",
    x = "Productora",
    y = "Cantidad de Películas"
  )

cor_scale = cor(productoras_stats$peliculas,
    productoras_stats$ingreso_promedio,
    use = "complete.obs")

cor_scale
ggplot(productoras_stats, aes(x = peliculas,
           y = ingreso_promedio))  +
  geom_point(alpha = 0.4, color = "steelblue") +
  geom_smooth(method = "lm", se = FALSE, color = "red") +
  labs(
    title = paste("N. Producciones vs Ingreso Promedio\nCorrelación:",
                  round(cor_scale, 3)),
    x = "cantidad por productora",
    y = "Ingreso promedio por película"
  )


```

## ¿Cómo se relaciona la cantidad de votos con la calificación promedio?
No hay evidencia de que la cantidad de votos con la calificación promedio tengan correlación significativa entre sí. 
Explicación: el índice es muy bajo y la gráfica muestra una distribución relativamente uniforme
```{r}
cor_votos_rating <- cor(movies$voteCount, movies$voteAvg,
                        use = "complete.obs")

cor_votos_rating
ggplot(movies, aes(x = voteCount, y = voteAvg)) +
  geom_point(alpha = 0.4, color = "orange") +
  geom_smooth(method = "lm", se = FALSE, color = "red") +
  scale_x_log10() +
  labs(
    title = paste("Cantidad de Votos vs Calificación\nCorrelación:",
                  round(cor_votos_rating, 3)),
    x = "Cantidad de Votos (escala log)",
    y = "Calificación Promedio"
  )

```

## ¿Existen diferencias significativas entre películas con y sin página oficial?
Sí, en promedio tiene mayor ingreso y popularidad las películas con página oficial
Explicación: Las proporciones del ingreso y popularidad promedio son de casi el doble en comparación.
```{r}
movies$tiene_homepage <- ifelse(movies$homePage == "", "No", "Sí")

homepage_stats <- movies %>%
  group_by(tiene_homepage) %>%
  summarise(
    ingreso_promedio = mean(revenue, na.rm = TRUE),
    popularidad_promedio = mean(popularity, na.rm = TRUE),
    calificacion_promedio = mean(voteAvg, na.rm = TRUE)
  )

knitr::kable(homepage_stats,
             caption = "Impacto de la Página Oficial en el Desempeño")
ggplot(movies, aes(x = tiene_homepage, y = revenue)) +
  geom_boxplot(fill = "cyan", alpha = 0.7) +
  labs(
    title = "Ingresos según Presencia de Página Oficial",
    x = "Página Oficial",
    y = "Ingresos"
  )

```

<div class="success-box">
<strong>Analisis Completado:</strong> Se han respondido todas las preguntas con analisis estadistico, explicaciones detalladas y visualizaciones graficas apropiadas.
</div>

---

# Resumen Final

```{r resumen-final}
cat("===============================================================\n")
cat("                    RESUMEN DEL DATASET                        \n")
cat("===============================================================\n")
cat("  Dataset: movies_2026.csv\n")
cat(paste("  Total de observaciones:", nrow(datos), "\n"))
cat(paste("  Total de variables:", ncol(datos), "\n"))
cat(paste("  Variables numericas:", sum(sapply(datos, is.numeric)), "\n"))
cat(paste("  Variables categoricas:", sum(sapply(datos, is.character)), "\n"))
cat(paste("  Variables logicas:", sum(sapply(datos, is.logical)), "\n"))
cat(paste("  Total valores faltantes:", sum(is.na(datos)), "\n"))
cat("===============================================================\n")
```

---

<div class="info-box" style="text-align: center;">
<h3 style="color: white; margin: 0;">Analisis Exploratorio Completado</h3>
<p style="margin-bottom: 0;">Documento generado con R Markdown</p>
</div>

---

<center>
*Desarrollado por Josero31 | 2026*
</center>